ACORDAO-COMPLETO-2508789

ACÓRDÃO 16697/2021 ATA 34/2021 - PRIMEIRA CÂMARA

VISTOS, relatados e discutidos estes autos de recurso de reconsideração interposto contra o Acórdão 7311/2020-TCU-Primeira Câmara, 
ACORDAM os Ministros do Tribunal de Contas da União, reunidos em sessão da Primeira Câmara, diante das razões expostas pelo relator, em:
9.1. com fulcro nos arts. 32, inciso I, e 33 da Lei 8.443/1992, conhecer do recurso de reconsideração interposto pelo sr. José Carlos Lyra de Andrade e pelo Departamento Regional do Serviço Social da Indústria no Estado de Alagoas (Sesi/AL) ;
9.2. quanto ao mérito, negar-lhe provimento, mantendo inalterado o acórdão recorrido; e
9.3. dar ciência deste acórdão aos recorrentes.

Recurso de reconsideração interposto contra decisão que, ao examinar a prestação de contas anual do Sesi/AL, relativa ao exercício de 2015, julgou irregulares as contas do diretor regional da entidade, com aplicação de multa.

Primeira Câmara

3. Recorrentes: José Carlos Lyra de Andrade (XXX.849.024-XX) e Departamento Regional do Serviço Social da Indústria no Estado de Alagoas - Sesi/AL (03.798.336/0001-30)

13.1. Ministros presentes: Vital do Rêgo (na Presidência), Benjamin Zymler (Relator) e Jorge Oliveira.
13.2. Ministros-Substitutos presentes: Augusto Sherman Cavalcanti e Weder de Oliveira.

ACORDAO-COMPLETO-2552043

Acórdão 7960/2022 - Primeira Câmara

BENJAMIN ZYMLER

Ministro-Substituto Weder de Oliveira

Transcreve-se abaixo, com alguns ajustes de forma, instrução elaborada pela Secretaria de Recursos (Serur) , inserta à peça 245:
"INTRODUÇÃO
Trata-se de recurso de reconsideração (peça 236) interposto, em conjunto, pelo Sr. José Carlos Lyra de Andrade e pelo Departamento Regional do Sesi no Estado de Alagoas (Sesi/AL) em face do Acórdão 7311/2020-TCU-Primeira Câmara (peça 208) , relator Ministro Weder de Oliveira, com o seguinte teor:
'9. Acórdão:
VISTOS, relatados e discutidos estes autos referentes ao processo de prestação de contas anual do Departamento Regional do Serviço Social da Indústria no Estado de Alagoas (Sesi/AL) , relativa ao exercício de 2015.
ACORDAM os ministros do Tribunal de Contas da União, reunidos em sessão da 1ª Câmara, ante as razões expostas pelo relator, em:
9.1. rejeitar as razões de justificativa apresentadas pelo Sr. José Carlos Lyra de Andrade, diretor regional do Departamento Regional do Sesi no Estado de Alagoas;
9.2. julgar irregulares as contas do Sr. José Carlos Lyra de Andrade, com fundamento nos arts. 1º, I, e 16, III, 'b', da Lei 8.443/1992, c/c os arts. 1º, I, e 209, II, do RI/TCU;
9.3. julgar regulares com ressalvas as contas dos Srs. André Luiz Gomes da Silva, Aristeu Lázaro Salvador, Carlos Alberto Barros de Araújo, Carlos Oiticica Pinto Guedes de Paiva, Israel Wanderley Maux Lessa, José da Silva Nogueira Filho e Romildo Ramos Rocha, com fundamento no art. 1º, I, 16, II, 18 e 23, II, da Lei 8.443/1992, dando-lhes quitação, em razão do não cumprimento de suas atribuições estabelecidas no art. 39 do regulamento do Sesi, a exemplo da ausência de padronização para a avaliação dos recursos transferidos ao Instituto Euvaldo Lodi de Alagoas, das desconformidades verificadas no processo de recrutamento e seleção de pessoal, em desatendimento a normativos internos da unidade jurisdicionada, notadamente a Resolução Sesi/Conselho Nacional 1/2009, bem como das diversas falhas observadas na concessão de patrocínios pelo Sesi/AL;
9.4. julgar regulares as contas dos demais responsáveis, dando-lhes quitação plena, com fulcro nos arts. 1º, I, e 16, I, da Lei 8.443/1992, c/c os arts. 1º, I, e 207 do RI/TCU;
9.5. aplicar ao Sr. José Carlos Lyra de Andrade a multa prevista no art. 58, I, da Lei 8.443/1992, no valor de R$ 40.000,00 (quarenta mil reais) , fixando o prazo de 15 (quinze) dias, a contar da notificação, para que comprove, perante este Tribunal (art. 214, III, "a", do RI/TCU) , o recolhimento da dívida aos cofres do Tesouro Nacional, atualizada monetariamente desde a data do presente acórdão até a do efetivo recolhimento, se for paga após o vencimento, na forma da legislação em vigor;
9.6. autorizar, desde logo, nos termos do art. 28, II, da Lei 8.443/1992, a cobrança judicial da dívida caso não atendida a notificação;
9.7. determinar ao Departamento Regional do Serviço Social da Indústria no Estado de Alagoas que estabeleça, em normativo, o obrigatoriedade de que toda concessão de patrocínio seja precedida da análise da relação custo-benefício da ação, da adequabilidade dos valores pleiteados, da pertinência do objeto a ser patrocinado com os objetivos institucionais do Sesi, bem como sejam exigidos e devidamente analisados, nas prestações de contas, o retorno institucional do patrocínio concedido, bem como os documentos financeiros e fiscais comprobatórios da boa aplicação dos recursos por parte dos entes patrocinados, informando ao Tribunal no prazo de 180 (cento e oitenta) dias;
9.8. dar ciência ao Departamento Regional do Serviço Social da Indústria no Estado de Alagoas sobre as seguintes impropriedades:
9.8.1. desvio de finalidade na aplicação de recursos com o patrocínio, bem como a concessão de patrocínios sem descrição detalhada das ações, sem a observância do prazo de antecedência necessário e sem a análise da prestação de contas apresentada, em desatenção ao disposto nos itens 2.1, 2.3 e 2.10 da Política de Patrocínio para o Sesi vigente à época;
9.8.2. celebração de contratos de patrocínio prevendo, como retorno publicitário, a utilização da logomarca de outra instituição nas peças publicitárias, a exemplo da Federação das Indústrias do Estado de Alagoas, configurando transgressão às regras estabelecidas nos itens 2 e 3.1 da Política de Patrocínio para o Sesi vigente à época;
9.8.3. contratação da Faculdade de Administração e Negócios Ltda. (FAN) mediante dispensa de processo licitatório, sem prévia justificativa quanto à escolha da empresa e demonstração da compatibilidade do preço com o de mercado, contrariando o disposto no art. 2º c/c o art. 11 do Regulamento de Licitações e Contratos do Sesi;
9.8.4. ausência, nos processos de recrutamento e seleção de pessoal realizados no exercício, de documentação comprobatória do atendimento à resolução Sesi/CN 1/2009, em especial a comprovação de que os candidatos foram informados dos procedimentos e critérios de avaliação;
9.8.5. falhas na concorrência 4/2015, realizada para a contratação de empresa para execução do projeto Cine Sesi Cultural, a seguir elencadas:
9.8.5.1. inadequação da pesquisa de mercado com vistas à composição do preço de referência da licitação, ante a realização de pesquisa junto apenas ao Instituto Origami;
9.8.5.2. atribuição de ponderação desproporcional entre os índices de técnica e de preço, desacompanhada de justificativas técnicas, e utilização de critérios pouco objetivos;
9.8.5.3. ausência de prévio estudo de viabilidade técnico-econômica do projeto Cine Sesi, contrariando os princípios da eficiência, do interesse público, da economicidade e da transparência;
9.8.6. ausência de normativo para padronizar a avaliação dos recursos transferidos ao Instituto Euvaldo Lodi de Alagoas;
9.9. ordenar à Secretaria de Controle Externo do Trabalho e Entidades Paraestatais (SecexTrabalho) que autue processo apartado de representação, com vistas à apreciação das contas do patrocínio concedido pelo Sesi/AL ao Instituto de Produção Socioeducativo e Cultural Brasileiro (IPCB) para realização do Festival Internacional de Teatro de Objetos (Fito) ; e
9.10. enviar cópia desta deliberação ao Departamento Regional do Serviço Social da Indústria no Estado de Alagoas (Sesi/AL) e à Controladoria Regional da União no Estado de Alagoas.'
HISTÓRICO
Cuidam os autos de processo de prestação de contas anual do Departamento Regional do Serviço Social da Indústria no Estado de Alagoas (Sesi/AL) , relativo ao exercício de 2015.
José Carlos Lyra de Andrade foi chamado em audiência, por meio do Ofício 99/2018-TCU/Secex-AL (peças 181-182) , para apresentar razões de justificativas referentes às seguintes irregularidades, a saber:
'a) Processo de recrutamento e seleção de pessoal em desconformidade com os normativos internos da UJ, notadamente a Resolução Sesi/Conselho Nacional 1/2009, e eivado das seguintes impropriedades (item 2.1.1.3 do relatório de auditoria) : (...) 
b.2) patrocínio concedido sem que houvesse especificação completa do projeto a ser patrocinado, com a descrição detalhada das ações a serem realizadas, com prazos definidos, custos totais e de patrocínio, especificações e retorno oferecido pelo patrocinado ao Sesi/AL pelo patrocínio concedido (falha observada em 75% dos casos examinados pelo Controle Interno) ; 
b.3) não obediência ao prazo de noventa dias de antecedência para solicitação do patrocínio, contrariando a norma Política de Patrocínios do Sesi/AL (falha observada em 50% dos casos examinados pelo Controle Interno) e pagamento ocorrido antes da realização do evento (falha constatada em 62,5% dos casos) ; 
b.4) ausência de avaliação da prestação de contas apresentada pelo patrocinado, quanto ao alcance dos objetivos e ao retorno institucional para o Sesi pelo patrocínio concedido (falha observada em 100% dos casos) ; 
b.5) comprovação dos gastos em desacordo com o normativo do Sesi/AL (em 68,75% dos patrocínios analisados (falha observada em 100% dos casos examinados) ; e
b.6) desvio de finalidade na aplicação de recursos com o patrocínio concedido à Associação dos Cronistas Desportivos de Alagoas - ACDA, no valor de R$ 50.000,00, tendo em vista que o evento patrocinado foi realizado para tratar de assuntos ligados diretamente à categoria dos jornalistas, radialistas e comunicadores do esporte, sem constar, dentre os objetivos, nada ligado à finalidade institucional do Sesi/AL e que justificasse o aporte de recursos pela entidade, contrariando, inclusive, determinação do TCU expedida à unidade pelo subitem 9.7.5 do Acórdão 348/2010-TCU-Plenário, quando do julgamento das contas dos dirigentes do Sesi/AL, relativas ao exercício de 2003.' (Grifos acrescidos) 
Após o desenvolvimento dos autos, a Primeira Câmara deste Tribunal, por meio do Acórdão 7.311/2020 (peça 208) , julgou 'irregulares as contas do Sr. José Carlos Lyra de Andrade, com fundamento nos arts. 1º, I, e 16, III, 'b', da Lei 8.443/1992, c/c os arts. 1º, I, e 209, II, do RI/TCU' (vide item 9.1 do decisum) e aplicou-lhe multa de R$ 40.000,00, tendo em vista que 'houve reincidência no cometimento, pelo diretor regional, da referida falha no exercício em análise, tendo havido, ainda, descumprimento de determinação feita à entidade, mediante o já mencionado Acórdão 348/2010-TCU-Plenário' (vide item 21 do voto condutor do decisum - peça 209) .  
Ademais, a Primeira Câmara, por meio do subitem 9.7 do decisum, fez a seguinte determinação ao Sesi/AL, a saber:
'que estabeleça, em normativo, o obrigatoriedade de que toda concessão de patrocínio seja precedida da análise da relação custo-benefício da ação, da adequabilidade dos valores pleiteados, da pertinência do objeto a ser patrocinado com os objetivos institucionais do Sesi, bem como sejam exigidos e devidamente analisados, nas prestações de contas, o retorno institucional do patrocínio concedido, bem como os documentos financeiros e fiscais comprobatórios da boa aplicação dos recursos por parte dos entes patrocinados, informando ao Tribunal no prazo de 180 (cento e oitenta) dias.'
 Nesta fase processual, cumpre-nos examinar o recurso de reconsideração interposto, em conjunto, pelo Sr. José Carlos Lyra de Andrade e pelo Sesi/AL (peça 236) .
ADMISSIBILIDADE
	O recurso de reconsideração foi conhecido, com fundamento nos arts. 32, I, e 33 da Lei 8.443/1992, por meio do despacho do Exmo. Ministro Benjamin Zymler (peça 240) , com efeito suspensivo relativo aos subitens 9.1, 9.2, 9.5, 9.6 e 9.7 (parte final) do Acórdão 7311/2020-TCU-Primeira Câmara.	
MÉRITO                                                                                                                                                                                                                                                                                                                                                                                                                                                                                                                                                                                                                                                                                                                                                                                                                                                                                                                                                                                                                                                                                                                                                                                                                                                                                                                                                                                                                                                                                                                                                                                                                                                                                                                                                                                                                                                                                                                                                                                                                                                                                                                                                                                                                                                                                                                                                                                                                                                                                                                                                                                                                                                                                                                                                                                                                                                                                                                                                                                                                                                                                                                                                                                                                                                                                                                                                                                                                                                                                                                                                                                                                                                                                                                                                                                                                                                                                                                                                                                                                                                                                                                                                                                                                                                                                                                                                                                                                                                                                                                                
Delimitação 
Constitui objeto do recurso definir se:
a) o Sesi/AL deve se submeter às regras aplicáveis à Administração Pública;
b) ocorreram impropriedades nas concessões de patrocínio pelo Sesi/AL;
c) deve ser exigido, nas prestações de contas do Sesi/AL, os documentos financeiros e fiscais comprobatórios da boa aplicação dos recursos por parte dos entes patrocinados; e
d) ocorreu a prescrição. 
Frisa-se, de antemão, que o Ministro-Relator Weder de Oliveira destacou, em relação ao processo de recrutamento e seleção de pessoal em desconformidade com os normativos internos da UJ, que:
'37. Como referido antes, após a análise das razões de justificativa apresentadas pelo Sr. José Carlos Lyra de Andrade, a unidade instrutiva, no que tange aos processos de seleção de pessoal, em que pese considerar que teriam sido confirmadas as ocorrências relacionadas, reputou que não possuíam gravidade suficiente para macular as contas do responsável.
38. Acolho o referido posicionamento, não obstante considere relevante mencionar que tais irregularidades, assim como as que ensejaram a proposta de ressalvas às contas do diretor regional na primeira instrução de mérito, reforçam o contexto da má gestão da entidade verificado no exercício em análise.' (Grifos acrescidos) 
Assim, entende-se que a questão relacionada ao recrutamento e seleção de pessoal não possuiu 'gravidade suficiente para macular as contas do responsável'; ou seja, não foi fundamento de validade para o julgamento pela irregularidade das contas e, logicamente, não incidiu na dosimetria (quantum) da sanção, razão pela qual o tema não será reexaminado.
Da análise da submissão do Sesi/AL às regras aplicáveis a Administração Pública (peça 236, p. 5-8) 
José Carlos Lyra de Andrade e Sesi/AL alegam que o relator 'fundamentou sua proposta originária de voto e acórdão concordando com uma premissa equivocada da Instrução Técnica e do MP, tratando como públicos os recursos confiados ao Sesi' (p. 5) .
Asseveram que o entendimento do Tribunal, no sentido de que é obrigatória a apresentação da prestação de contas de recursos públicos transferidos a entidades privadas por meio de contratos/convênios de patrocínio, inclusive no que tange a seus aspectos financeiros, 'viola o art. 240 da CF, [que é] firme em recepcionar a natureza privada e as normas de organização dos serviços sociais autônomos vinculados ao sistema sindical' (p. 5) .
Dizem que:
'O dispositivo acima [art. 240 da CF] não apenas prestigia, mas garante a manutenção daqueles serviços sociais autônomos nos exatos moldes da legislação que lhes é própria, vale dizer, como entes privados organizados e geridos pelas entidades sindicais correspondentes, sob regras estatutárias soberanas, visando alcançar a finalidade legal fincada em seus diplomas instituidores, de fomento social, com recursos advindos de contribuições das empresas ligadas a cada um dos segmentos econômicos envolvidos.'
Fazem referência ao art. 62 do ADCT, que ordenou a criação do Serviço Nacional de Aprendizagem Rural (Senar) e asseveram que 'o constituinte originário fez questão de manifestar expressamente que as contribuições compulsórias arrecadadas dos empregadores sobre a folha de salários e destinadas a esses entes, não se confundem com aquelas contribuições sociais cobradas para financiamento público' (p. 6) .
Aduzem que 'essas entidades [do Sistema S], instituídas ou cuja criação foi autorizada por lei com personalidade jurídica de direito privado, possuindo autonomia administrativa e patrimonial, atuam como entes de cooperação do Poder Público, não se submetem às regras aplicáveis à Administração Pública' (p. 6) , conforme 'o entendimento sufragado pelo Supremo Tribunal Federal no acórdão RE 789874/DF (DJe de 19/11/2014) , no sentido de que os serviços sociais autônomos do art. 240 da CF/88 não integram a Administração Direta ou Indireta' (p. 6) .
Análise
A fim de subsidiar a análise, transcrevo excertos da Constituição da República Federativa do Brasil de 1988 (CRFB/1988) , verbis:
'Art. 149. Compete exclusivamente à União instituir contribuições sociais, de intervenção no domínio econômico e de interesse das categorias profissionais ou econômicas, como instrumento de sua atuação nas respectivas áreas, observado o disposto nos arts. 146, III, e 150, I e III, e sem prejuízo do previsto no art. 195, § 6º, relativamente às contribuições a que alude o dispositivo.'
'Art. 195. A seguridade social será financiada por toda a sociedade, de forma direta e indireta, nos termos da lei, mediante recursos provenientes dos orçamentos da União, dos Estados, do Distrito Federal e dos Municípios, e das seguintes contribuições sociais:
I - do empregador, da empresa e da entidade a ela equiparada na forma da lei, incidentes sobre:
a) a folha de salários e demais rendimentos do trabalho pagos ou creditados, a qualquer título, à pessoa física que lhe preste serviço, mesmo sem vínculo empregatício;
b) a receita ou o faturamento;
c) o lucro; 
II - do trabalhador e dos demais segurados da previdência social, podendo ser adotadas alíquotas progressivas de acordo com o valor do salário de contribuição, não incidindo contribuição sobre aposentadoria e pensão concedidas pelo Regime Geral de Previdência Social;         
III - sobre a receita de concursos de prognósticos;
IV - do importador de bens ou serviços do exterior, ou de quem a lei a ele equiparar.'
'Art. 240. Ficam ressalvadas do disposto no art. 195 as atuais contribuições compulsórias dos empregadores sobre a folha de salários, destinadas às entidades privadas de serviço social e de formação profissional vinculadas ao sistema sindical.'
Pois bem. Este Tribunal entende que os serviços sociais autônomos se sujeitam a seu controle, uma vez que administram recursos públicos de natureza tributária, advindos de contribuições parafiscais e destinados ao atendimento de fins de interesse público, nos termos do Acórdão 1507/2020-TCU-Plenário, Rel. Marcos Bemquerer. Ou seja, por gerirem recursos públicos e estarem sujeitos, portanto, aos princípios constitucionais inerentes à atividade administrativa, devem exigir prestação de contas, física e financeira, dos valores transferidos a entidades privadas por meio de contratos de patrocínio. Dito de outra forma, os terceiros patrocinados estão obrigados a prestar contas, por força do art. 70 da Constituição Federal, conforme entendimento consagrado no Acórdão 2496/2020-TCU-Plenário, Rel. Marcos Bemquerer. 
Ademais, esclarece-se que, no âmbito deste Tribunal, é pacífico o entendimento de que o Sistema S gerencia recursos públicos (v.g Acórdão 979/2019-TCU-Plenário, Rel. Bruno Dantas; 2.079/2015-Plenário, Rel. Marcos Bemquerer; e 1.770/2013-Plenário, Rel. Benjamin Zymler) .
Cabe trazer à baila, então, o entendimento do Supremo Tribunal Federal acerca da  natureza dos recursos arrecadados pelo 'Sistema S', visto que os recorrentes concluem, com suporte no RE 789874/DF (vide item 15 desta instrução) , que não integram a administração pública federal, direta ou indireta; que 'não se submetem às regras aplicáveis à Administração Pública' e que 'as contribuições compulsórias arrecadadas dos empregadores sobre a folha de salários e destinadas a esses entes não se confundem com aquelas contribuições sociais cobradas para financiamento público'.
Pois bem. O Supremo Tribunal Federal, desde 2004, já definia a natureza pública dos recursos recebidos e aplicados pelo 'Sistema S' quando os caracterizou como contribuições parafiscais, espécie de tributo. Eis o teor da Ementa do RE 366168/SC - SANTA CATARINA:
'EMENTA
Competência: Justiça comum: ação popular contra o SEBRAE: L. 4717/65 (LAP) , art. 20, f; CF, art. 109, IV; Súmula 516. 1.O SEBRAE não corresponde à noção constitucional de autarquia, que, para começar, há de ser criada por lei específica (CF, art. 37, XIX) e não na forma de sociedade civil, com personalidade de direito privado, como é o caso do recorrido. Por isso, o disposto no art. 20, -f-, da L. 4717/65 (LAP) , para não se chocar com a Constituição, há de ter o seu alcance reduzido: não transforma em autarquia as entidades de direito privado que recebam e apliquem contribuições parafiscais, mas, simplesmente, as inclui no rol daquelas - como todas as enumeradas no art. 1º da LAP - à proteção de cujo patrimônio se predispõe a ação popular. 2. Dada a patente similitude da natureza jurídica do SESI e congêneres à do SEBRAE, seja no tocante à arrecadação e aplicação de contribuições parafiscais, seja, em conseqüência, quanto à sujeição à fiscalização do Tribunal de Contas, aplica-se ao caso a fundamentação subjacente à Súmula 516/STF: "O Serviço Social da Indústria - SESI - está sujeito à jurisdição da Justiça estadual'. (Destaques inseridos) 
Ademais, faz-se oportuno transcrever mais outras duas ementas de decisões da Suprema Corte, posteriores ao avocado RE 789874/DF. Ei-las:
'EMENTA Agravo regimental em mandado de segurança. Tribunal de Contas da União. Controle finalístico das entidades do Sistema S. Tomada de contas especial. Observância ao postulado do contraditório. Alcance de norma constitucional (art. 8º, I, da CF/88) . Pretensão de interpretação genérica. Inadequação da via eleita. Contribuições sindicais. Natureza pública. Agravo regimental do qual se conhece e ao qual se nega provimento. 1. O estabelecimento do contraditório em procedimentos iniciais de apuração de materialidade de atos objeto de denúncia perante o TCU não é obrigatório, pois, nessa fase, há mero ato investigatório, sem formalização de culpa. Precedentes. 2. De acordo com previsão do art. 12, II, da Lei Orgânica do TCU  (nº 8.443/92) , é no processo da tomada de contas que o apontado como responsável tem a oportunidade de exercer seu direito ao contraditório e à ampla defesa, o que foi observado no caso dos autos. 3. Incabível a pretensão de transformar o mandado de segurança em instrumento para a interpretação acerca do alcance, de maneira genérica, de dispositivo constitucional, com vistas a delinear, de modo dissociado do caso dos autos, os limites do controle finalístico que compete ao TCU. A solução da lide no sentido de que é legítimo ao controle finalístico exercido pelo TCU adentrar na apreciação do padrão de objetividade e eficiência em contratação realizada por entidades do Sistema S se deu em seguimento a precedentes da Corte e se mostra suficiente para o deslinde da controvérsia. 4. As contribuições sindicais compulsórias possuem natureza tributária, constituindo receita pública, estando os responsáveis sujeitos à competência fiscalizatória do Tribunal de Contas da União. Precedentes. 5. A inexistência de argumentação apta a infirmar o julgamento monocrático conduz à manutenção da decisão recorrida. 6. Agravo regimental do qual se conhece e ao qual se nega provimento' (MS 34296, Rel. Ministro Dias Toffoli, julgada em 24/4/2018 e publicada em 28/5/2018, Grifos acrescidos) . 
'EMENTA TRIBUTÁRIO. CONSTITUCIONAL. SERVIÇO NACIONAL DE APRENDIZAGEM DO COOPERATIVISMO. CONTRIBUIÇÃO PARA O SEU FINANCIAMENTO. INÉPCIA PARCIAL DA INICIAL. CONTRIBUIÇÃO DE INTERVENÇÃO NO DOMÍNIO ECONÔMICO. ESTÍMULO AO COOPERATIVISMO COMO FORMA DE ORGANIZAÇÃO DA ATIVIDADE ECONÔMICA. ARTS. 149 E 174, § 2º, DA CONSTITUIÇÃO. POSSIBILIDADE DE INSTITUIÇÃO POR LEI ORDINÁRIA. AUSÊNCIA DE EXAME DA RECEPÇÃO OU NÃO DA EXAÇÃO PELA EMENDA 33/2001. 1. Ação direta que argui a inconstitucionalidade dos arts. 7º, 8º, 9º e 11 da MP 1.715-1/1998 (após reedições, arts. 8º, 9º, 10 e 12 da MP 2.168-40/2001) que autorizaram a criação do Serviço Nacional de Aprendizagem do Cooperativismo - SESCOOP - e, para financiá-lo, instituíram uma contribuição substitutiva das anteriormente pagas pelas sociedades cooperativas às entidades do chamado "Sistema S". 2. Ação não conhecida quanto aos dispositivos que autorizaram a criação do SESCOOP, previram a sua estrutura e determinaram sua regulamentação pelo Poder Executivo, limitada a argumentação da autora a impugnar a contribuição instituída para o seu financiamento. Inteligência dos arts. 3º, I, e 4º, da Lei 9.868/1999. 3. Embora economicamente a contribuição para o SESCOOP substitua aquelas anteriormente pagas pelas cooperativas a outras entidades (SENAI, SESI, SESC, SENAT, SEST e SENAR) , sem aumento da carga tributária, juridicamente existe contribuição nova. 4. A contribuição para o SESCOOP tem natureza jurídica de contribuição de intervenção no domínio econômico (art. 149 da Constituição) destinada a incentivar o cooperativismo como forma de organização da atividade econômica, com amparo no § 2º do artigo 174 da Carta Política. 5. As contribuições de intervenção no domínio econômico sujeitam-se às normas gerais de direito tributário a serem instituídas por lei complementar, mas podem ser criadas por lei ordinária. Precedente: RE 138.284, Rel. Min. Carlos Velloso, Tribunal Pleno, DJ 28.8.1992; RE 635.682, Rel. Min. Gilmar Mendes, Tribunal Pleno, DJe 24.5.2013; AI 739.715 AgR, Rel. Min. Eros Grau, Segunda Turma, DJe 19.6.2009. 6. Não há vedação constitucional para a destinação de recursos públicos - como o produto da arrecadação de uma contribuição - a entes privados, embora sempre com finalidade pública e dever de prestação de contas. O próprio parágrafo único do artigo 170 da Carta Política, ao estabelecer o dever de prestação de contas, cogita da utilização e arrecadação de dinheiros públicos por pessoa privada. 7. O estímulo ao cooperativismo é finalidade pública, por expressa previsão constitucional - "a lei apoiará e estimulará o cooperativismo" (art. 174, § 2º, da CF) - e o dever de prestar contas ao TCU está previsto, em caráter meramente didático, pois existiria de qualquer forma, no caput do artigo 8º da MP 2.168-40. 8. A Constituição não pretendeu tornar imutáveis as contribuições compulsórias referidas no seu artigo 240, vedando ao legislador sua alteração ou, até mesmo, sua extinção. O que se pretendeu foi, tão somente, deixar claro que a simples previsão de contribuições sociais destinadas à seguridade social pelo artigo 195 da Carta, em especial aquela incidente sobre a folha de pagamentos, não implicava a extinção das contribuições destinadas aos serviços sociais e de formação profissional. 9. O âmbito do art. 213 da Constituição é a destinação dos recursos públicos gerais, oriundos dos impostos, às entidades de ensino, não abrangendo contribuições com finalidade específica dirigida ao financiamento de entidades semipúblicas como o SESCOOP, cuja atividades de ensino constituem meio de intervenção da União no domínio econômico, para apoio ao cooperativismo. 10. Ação direta parcialmente conhecida e, nessa extensão, julgada improcedente. 11. Exame efetuado apenas quanto à compatibilidade da instituição da contribuição para o SESCOOP com o texto constitucional vigente ao tempo da edição da MP 1.715/1998, não abrangendo se ela teria ou não sido recepcionada pela Emenda 33/2001, que introduziu rol de possíveis bases de cálculo para as contribuições sociais e de intervenção no domínio econômico' (ADI 1924/DF, Rel. Ministra Rosa Weber, julgada em 16/9/2020 e publicada em 05/10/2020) .
Resta evidente e cristalino que a Suprema Corte entende, de modo pacífico, que o 'Sistema S' administra recursos públicos de natureza tributária advindos de contribuições parafiscais e destinados ao atendimento de fins de interesse público.
O Superior Tribunal de Justiça também entende que as contribuições sociais cobradas pelos entes do 'Sistema S' têm natureza tributária, conforme ementa do RESP 1.272.229-SC, transcrita, no que interessa, abaixo:
'TRIBUTÁRIO. PROCESSUAL CIVIL. AUSÊNCIA DE VIOLAÇÃO DOS ARTS. 165, 458 E 535 DO CPC. OMISSÃO NÃO CONFIGURADA. CONTRIBUIÇÃO AO SESI. CELEBRAÇÃO DE CONVÊNIO PARA ARRECADAÇÃO DIRETA E PRESTAÇÃO DE SE RVIÇOS ASSISTENCIAIS. AÇÃO DE COBRANÇA. POSSIBILIDADE. PRESCRIÇÃO RECONHECIDA. ART. 174 DO CTN. POSSIBILIDADE. IMPUGNAÇÃO DO VALOR DA DÍVIDA. COMPROVAÇÃO. INVERSÃO DO ÔNUS DA SUCUMBÊNCIA. REEXAME DE FATOS E PROVAS. IMPOSSIBILIDADE. SUCUMBÊNCIA RECÍPROCA. INCIDÊNCIA DA SÚMULA 7/STJ. 1. Inexiste violação dos arts. 165, 458 e 535 do CPC quando a prestação jurisdicional é dada na medida da pretensão deduzida, com enfrentamento e resolução das questões abordadas no recurso. 2. A contribuição cobrada pelo SESI, pessoa jurídica diversa do ente federativo que instituiu o tributo, possui natureza jurídica de contribuição parafiscal, em virtude do que estabelece o art. 149 da Constituição Federal e em decorrência do Convênio celebrado entre as partes, podendo ser arrecadada diretamente pela entidade.' [...]
O Tribunal Superior do Trabalho perfilha o entendimento de que esses entes paraestatais administram recursos públicos, conforme excerto do voto condutor do Acórdão prolatado, em 5/2/2014, pela 3ª Turma no bojo do processo nº TST-RR-116900-51.2008.5.10.0012, verbis:
'O entendimento firmado nesta Corte é o de que, ainda que exerça a gestão de contribuições parafiscais, os serviços sociais autônomos são pessoas jurídicas de direito privado e, por isso mesmo, não se sujeitam às restrições do inciso II e do § 2º do artigo 37 da Constituição Federal para a contratação de seus empregados. 
No caso, o fato de perceber contribuições parafiscais, oriundas de recursos públicos, obriga os integrantes do 'Sistema S' a observarem os princípios da legalidade, impessoalidade, moralidade, publicidade e eficiência previstos na Constituição de 1988, bem como os sujeita à fiscalização do Tribunal de Contas da União. Essas exigências, todavia, não têm o condão de, por si só, modificar a natureza jurídica de direito privado do ora recorrido ou lhe exigir algumas regras dirigidas tão somente aos entes da Administração Pública'. (Destaques inseridos) 
Considerando, então, que o 'Sistema S' sobrevive essencialmente com receitas tributárias oriundas de contribuições parafiscais, o entendimento pacífico deste Tribunal de Contas, do STF, do STJ e do TST é que as entidades do Sistema S recebem e gerenciam recursos advindos de contribuições gerais compulsórias de natureza pública.
Por derradeiro, faz-se oportuno transcrever ementa da decisão Plenária proferida pelo STF, em 17/9/2014, Rel. Teori Zavaschi, no bojo do Recurso Extraordinário (RE) 789874 que teve repercussão geral e impacto em outros 57 processos com o mesmo tema em questão. Eis a ementa:
'EMENTA: ADMINISTRATIVO E CONSTITUCIONAL. SERVIÇOS SOCIAIS AUTÔNOMOS VINCULADOS A ENTIDADES SINDICAIS.
SISTEMA 'S'. AUTONOMIA ADMINISTRATIVA. RECRUTAMENTO DE PESSOAL. REGIME JURÍDICO DEFINIDO NA LEGISLAÇÃO INSTITUIDORA. SERVIÇO SOCIAL DO TRANSPORTE. NÃO SUBMISSÃO AO PRINCÍPIO DO CONCURSO PÚBLICO (ART. 37, II, DA CF) .
1. Os serviços sociais autônomos integrantes do denominado Sistema 'S', vinculados a entidades patronais de grau superior e patrocinados basicamente por recursos recolhidos do próprio setor produtivo beneficiado, ostentam natureza de pessoa jurídica de direito privado e não integram a Administração Pública, embora colaborem com ela na execução de atividades de relevante significado social. Tanto a Constituição Federal de 1988, como a correspondente legislação de regência (como a Lei 8.706/93, que criou o Serviço Social do Trabalho - SEST) asseguram autonomia administrativa a essas entidades, sujeitas, formalmente, apenas ao controle finalístico, pelo Tribunal de Contas, da aplicação dos recursos recebidos. Presentes essas características, não estão submetidas à exigência de concurso público para a contratação de pessoal, nos moldes do art. 37, II, da Constituição Federal. Precedente: ADI 1864, Rel. Min. Joaquim Barbosa, DJe de 2/5/2008.
2. Recurso extraordinário a que se nega provimento.' (Destaques inseridos) 
Por esse RE 789874, o STF decidiu que o Serviço Social do Transporte (Sest) não está obrigado a realizar concurso público para a contratação de pessoal, não se aplicando a ele a regra prevista no art. 37, inciso II da Constituição Federal, bem como esboçou os limites de atuação do TCU, qual seja: controle finalístico do 'Sistema S'.
Nesse sentido, o Plenário deste Tribunal, por meio do Acórdão 431/2020, decidiu que os recursos eventualmente repassados por entidades do Sistema S a associações formadas por seus empregados estão sujeitos ao controle finalístico do TCU, cabendo às pessoas jurídicas beneficiadas, entre outras providências: a) demonstrar a aplicação desses recursos nas finalidades institucionais dos respectivos serviços sociais autônomos; b) prestar contas ao ente repassador dos recursos recebidos; e c) aplicar o regulamento de licitações e contratos da entidade repassadora nas suas contratações, conforme excerto do voto condutor do decisum proferido pelo Ministro Benjamin Zymler, verbis:
4. O controle sobre os recursos arrecadados por entidades componentes do denominado Sistema S vem sendo forjado na jurisprudência desta Corte Contas e dos tribunais pátrios.
5. Nos autos do TC-Processo Processo 015.406/2009-6, no qual se apreciou incidente de uniformização de jurisprudência suscitado pelo Ministério Público junto a esta Corte de Contas, relativamente à necessidade de se exigir das unidades do Sistema S a comprovação da regularidade com o sistema da seguridade social, à luz do disposto no art. 195, § 3º, da CF/1988, tive a oportunidade de registrar que o Supremo Tribunal Federal, em processo de repercussão geral, decidiu que 'os serviços sociais autônomos integrantes do denominado Sistema S, vinculados a entidades patronais de grau superior e patrocinados basicamente por recursos recolhidos do próprio setor produtivo beneficiado, ostentam natureza de pessoa jurídica de direito privado e não integram a Administração Pública, embora colaborem com ela na execução de atividades de relevante significado social. Tanto a Constituição Federal de 1988, como a correspondente legislação de regência  (como a Lei 8.706/93, que criou o Serviço Social do Trabalho - SEST)  asseguram autonomia administrativa a essas entidades, sujeitas, formalmente, apenas ao controle finalístico, pelo Tribunal de Contas, da aplicação dos recursos recebidos  (...) ' (RE nº 789.874/DF, Relator Ministro Teori Zavascki, in DJe 19/11/2014 - grifou-se) .
6. De tal entendimento, há muito, não destoa a jurisprudência deste tribunal. Nada obstante isso, desde a edição da Decisão 907/1997-Plenário, esta Corte de Contas pacificou a questão no sentido de que as entidades que compõem o Sistema S, a despeito de não fazerem parte do conceito constitucional de administração pública, devem se submeter à incidência do núcleo essencial dos princípios básicos que regem a administração por receberem recursos de origem pública.
7. Mais recentemente, a jurisprudência deste tribunal foi reafirmada no sentido de que as entidades do Sistema S se sujeitam ao controle desta Corte de Contas, pois arrecadam e administram recursos públicos de natureza tributária, advindos de contribuições parafiscais e destinados precipuamente ao atendimento do interesse público; entretanto, não se lhes pode exigir a observância integral das disposições aplicáveis à Administração Pública, tais como as relativas a licitações, contratos, convênios e até mesmo as de seleção e contração de pessoal, mas o respeito às regras e aos princípios gerais que envolvem tais institutos (cf. Acórdão 2165/2014-TCU-Plenário, 2.660/2014-Plenário e 2.079/2015-Plenário) .
8. Desse modo, no que diz respeito às contratações por parte das entidades que compõem o Sistema S, destaca-se o princípio da impessoalidade, de modo que suas aquisições devem observar o disposto em regulamento próprio, devidamente publicado, o qual deve fixar regras objetivas e impessoais para o dispêndio de recursos públicos.
9. Da mesma forma, tendo em vista a origem tributária dos recursos arrecadados por essas entidades, tem-se que todas as despesas por elas realizadas, inclusive as de custeio com o seu próprio pessoal, devem estar estritamente relacionadas com os objetivos e as finalidades previstas nas leis específicas que as criaram, além de deverem necessária observância ao núcleo essencial dos princípios da administração pública e à prática de mercado no que diz respeito à natureza das vantagens instituídas e aos valores eventualmente pagos. (...) 
34. Entendo, assim, que a natureza jurídica de direito privado dos serviços sociais autônomos e a ausência de vedação legal expressa conduzem ao entendimento de que o repasse de recursos dessas entidades em favor de sociedades civis que congreguem os respectivos funcionários ou empregados e seus familiares é legítimo e encontra-se abrangido dentro da sua esfera de autonomia, não havendo como se afirmar, de forma abstrata e apriorística, como quer o parquet de contas, que toda transferência de recursos, a qualquer título, para associação de empregados viola os princípios constitucionais da moralidade, da impessoalidade e da isonomia, e não está de acordo com as finalidades institucionais dos serviços sociais autônomos. (...) 
36. Não se quer dizer com isso que os recursos eventualmente repassados por entidades do Sistema S a essas associações estejam imunes ao controle finalístico a cargo deste Tribunal de Contas. O recebimento desses recursos, inegavelmente, acarretará ônus às pessoas jurídicas beneficiadas, entre os quais: i) a aplicação desses recursos nas finalidades institucionais dos serviços sociais autônomos, valendo lembrar que a lei que os instituiu admite que parte deles possam ser utilizados na remuneração dos seus empregados; ii) o dever de prestar contas ao repassador; e iii) a aplicação do regulamento de licitações e contratos da entidade repassadora nas suas contratações.'
Como se vê, resta evidente que as entidades do Sistema S recebem e gerenciam recursos públicos, pois sobrevivem essencialmente com receitas tributárias oriundas de contribuições parafiscais.
Da análise das concessões de patrocínio do Sesi/AL
José Carlos Lyra de Andrade e Sesi/AL alegam que 'a análise das questões técnicas e legais que envolvem o processo de concessão de patrocínio do Sesi/AL pode ter outro desdobramento, pois parte de uma premissa equivocada, seja porque tal entidade não integra a Administração Pública Federal, seja porque deve seguir fielmente os regulamentos que a alcançam' (p. 7-8) . 
Análise
Conforme visto na Ementa do Recurso Extraordinário (RE) 789874, o Sistema S e, no caso, o Sesi/AL, deve 'manter um padrão de objetividade e eficiência na contratação e nos gastos com seu pessoal". Isto é, deve seguir princípios constitucionais e administrativos quando da realização das despesas, visto que o fato de os recursos serem arrecadados pela autarquia previdenciária (INSS) não descaracteriza a sua natureza pública (CARVALHO FILHO. José dos Santos. Manual de Direito Administrativo. 30ª ed. São Paulo, Atlas, 2016, p. 566) .
Di Pietro nos ensina em sua obra (PIETRO, Maria Sylvia Zanella di. Direito Administrativo - 32ª ed. Rio de Janeiro, Forense, 2019. p. 1133) que:
'Essas entidades não prestam serviço público delegado pelo Estado, mas atividade privada de interesse público.
 (...) essas entidades não sejam consideradas integrantes da Administração Indireta. No entanto, pelo fato de administrarem verbas decorrentes de contribuições parafiscais e gozarem de uma série de privilégios próprios de entes públicos, estão sujeitas a normas semelhantes às da Administração Pública, sob vários aspectos, em especial no que diz respeito à observância dos princípios da licitação, à exigência de processo seletivo para seleção de pessoal, à prestação de contas, à equiparação dos seus empregados aos servidores públicos para fins criminais (art. 327 do Código Penal) e para fins de improbidade administrativa (Lei nº 8.429, de 2-6-92) .' (destaques inseridos) 
Por tais razões, este Tribunal entende que resta caracterizado desvio de finalidade o patrocínio, pelas entidades do 'Sistema S', de eventos que não guardam pertinência com os objetivos institucionais das entidades, o que enseja a condenação dos responsáveis ao ressarcimento ao erário. Embora não pertençam à Administração Pública, as entidades do 'Sistema S'' devem respeitar seus princípios, entre os quais se insere o princípio da finalidade, principalmente quando se estiver diante da utilização de recursos arrecadados sob a forma de contribuições sociais, revestidos da natureza de tributo, conforme entendimento consagrado no Acórdão 3232/2020-TCU-Plenário, Rel. Augusto Sherman Cavalcanti.
Da análise da exigência dos documentos financeiros e fiscais comprobatórios da boa aplicação dos recursos por parte dos entes patrocinados 
José Carlos Lyra de Andrade e Sesi/AL asseveram que este Tribunal não pode exigir dos patrocinados a prestação de contas das despesas realizadas com as verbas públicas que lhes forem repassadas.
Análise
É pacífico o entendimento, neste Tribunal, de que as entidades do Sistema S, por gerirem recursos públicos e estarem sujeitas, portanto, aos princípios constitucionais inerentes à atividade administrativa, estão obrigadas a exigir prestação de contas, física e financeira, dos valores transferidos a entidades privadas por meio de contratos de patrocínio; bem como os terceiros patrocinados estão obrigados a prestá-las, por força do art. 70 da Constituição Federal (v.g Acórdão 3232/2020-TCU-Plenário, Rel. Marcos Bemquerer, e 6.813/2017-Plenário, Rel. Augusto Sherman Cavalcanti) .
Assim sendo, o Sesi/AL deve exigir dos entes patrocinados os documentos financeiros e fiscais comprobatórios da boa aplicação dos recursos quando das prestações de contas, razão pela qual o subitem 9.7 do Acórdão 7311/2020-TCU-Primeira Câmara deve permanecer nos seus exatos termos.
QUESTÃO ADICIONAL 
Da prescritibilidade da multa e da ação de ressarcimento em função dos julgamentos recentes do Supremo Tribunal Federal
Sabe-se que a análise de ocorrência da prescrição da pretensão punitiva do TCU pode ser realizada em todos os processos pendentes de apreciação de recurso, conforme entendimento consagrado nos Acórdãos 1.160/2015 e 993/2017, ambos do Plenário e sob a relatoria do Ministro João Augusto Ribeiro Nardes.
No exame da prescrição, a Serur tem adotado os entendimentos detalhados na peça 244, que contém estudo e pronunciamentos anteriores da secretaria sobre o tema. Nessas manifestações estão desenvolvidas as seguintes premissas, que serão utilizadas no presente exame:
a) ao julgar o RE 636.886, o STF conferiu nova interpretação ao art. 37, § 5º, da Constituição Federal, fixando a tese de que 'é prescritível a pretensão de ressarcimento ao erário fundada em decisão de Tribunal de Contas"'
b) as pretensões punitiva e de ressarcimento devem observar o mesmo regime na atividade de controle externo, dado o objetivo comum da prescrição, de fixar prazo para o Tribunal de Contas agir para caracterizar o ilícito, identificar seu autor, dimensionar as consequências da conduta e impor as consequências legais, independentemente de tais consequências terem natureza punitiva ou ressarcitória;
c) até que sobrevenha norma específica, entende-se que a prescrição das pretensões punitiva e de ressarcimento, no processo de controle externo, deve observar o regime Lei 9.873/1999, na linha dos recentes pronunciamentos do STF a respeito. Assim, sem prejuízo de se realizar o exame da prescrição também segundo o prazo decenal previsto no Código Civil, o critério adotado, na formulação da proposta de encaminhamento, será o da Lei 9.873/1999.
Da análise da prescrição segundo os critérios do Acórdão 1441/2016-TCU-Plenário
O TCU tem tradicionalmente aplicado os critérios definidos no Acórdão 1441/2016-TCU-Plenário, que, em incidente de uniformização de jurisprudência, orientou-se pela aplicação do Código Civil e definiu, em linhas gerais, que a prescrição da pretensão punitiva se subordina ao prazo geral de dez anos (Código Civil, art. 205) , contado a partir da data da ocorrência do fato e interrompido pelo ato que ordenar a citação, a audiência ou a oitiva da parte.
Entre outras razões que justificaram a adoção desse critério destaca-se a de que o citado dispositivo constitui uma cláusula geral a ser empregada sempre que a pretensão for prescritível, mas a lei não estabelecer um prazo específico, como na hipótese. 
Aplicando essas balizas ao caso em exame, verifica-se que inocorreu o fenômeno da prescrição da pretensão punitiva, 'posto que os atos irregulares foram praticados no exercício de 2015, e a audiência foi ordenada em 29/9/2017, data do despacho que ordenou a citação (peça 172) ', conforme item 56 do relatório que antecede ao decisum (peça 210, p. 12) . 
Todavia, conforme observado no item supra, o exame da prescrição na presente manifestação adotará o critério da Lei 9.873/1999, também sendo o critério adotado na formulação da proposta de encaminhamento final.
Da análise da prescrição pelo regime da Lei 9.873/1999 
Adotando-se as premissas fixadas na Lei 9.873/1999 ao caso em exame, e considerando-se o prazo geral, de cinco anos, observa-se que também não ocorreu a prescrição. Para tanto, é preciso considerar os seguintes parâmetros: 
a) Termo inicial: 
A Lei 9.873/1999, art. 1º, parte final, traz previsão expressa a respeito do início do prazo em se tratando de infração de caráter permanente ou continuado. Nesta hipótese, a prescrição começa a correr não da data de cada fato, e sim 'do dia em que tiver cessado' a permanência ou a continuidade. 
Na hipótese em exame, tem-se que os atos irregulares foram praticados no exercício de 2015. 
b) Prazo: 
A Lei 9.873/1999 apresenta um prazo geral, de cinco anos (art. 1º) , e um prazo especial, previsto no art. 1º, § 2º, a saber: 'quando o fato objeto da ação punitiva da Administração também constituir crime, a prescrição reger-se-á pelo prazo previsto na lei penal'. Porém, o Superior Tribunal de Justiça possui sólida jurisprudência no sentido de que a 'pretensão punitiva da Administração Pública em relação a infração administrativa que também configura crime em tese somente se sujeita ao prazo prescricional criminal quando instaurada a respectiva ação penal' (REsp 1116477/DF, relator Min. Teori Albino Zavascki, 1ª Turma, DJe 22/8/2012; MS 15462/DF, relator Min. Humberto Martins, 1ª Seção, DJe 22/3/2011; e MS 14446/DF, relator Min. Napoleão Nunes Maia Filho, 3ª Seção, DJe 15/2/2011, entre outros) .
Como não existe nos autos a notícia da propositura de ação penal contra os responsáveis acerca dos fatos de que se trata no presente processo, fica afastada essa possibilidade. Dessa forma, será considerado o prazo geral de cinco anos.   
c) Interrupções por atos inequívocos de apuração dos fatos: 
No regime da Lei 9.873/1999, a prescrição se interrompe 'por qualquer ato inequívoco, que importe apuração do fato' (art. 2º, II) , como o Pronunciamento Ministerial, de 26/10/2016 do Ministério do Desenvolvimento Social e Agrário (peça 12) .
A prescrição também é interrompida 'pela notificação ou citação do indiciado ou acusado, inclusive por meio de edital', nos termos do art. 2º, I, da Lei 9.873/1999. E, no regime dessa lei, a interrupção se dá pela citação propriamente dita, e não pelo despacho que a ordena. Com esse fundamento, houve a interrupção em 2/3/2018, data em que José Carlos Lyra de Andrade teve ciência do Ofício 99/2019 (peças 181-182) .
d) Interrupção pela decisão condenatória recorrível: 
Por fim, a prescrição também se interrompe 'pela decisão condenatória recorrível' (art. 2º, III, da Lei 9.873/1999) . Com esse fundamento, houve a interrupção em 7/7/2020 (Acórdão 7311/2020-TCU-Primeira Câmara) , data da sessão em que foi proferido o acórdão condenatório (peça 208) .
e) Da prescrição intercorrente: 
Nos termos do art. 1º, § 1º, da Lei 9.873/1999, opera-se a prescrição intercorrente se o processo ficar paralisado por mais de três anos, aguardando 'julgamento ou despacho'. 
Note-se que há uma correlação entre essa hipótese e as causas de interrupção da prescrição do art. 2º. Com efeito, uma vez interrompida a prescrição por alguma das hipóteses do art. 2º, o processo não pode ficar inativo, sem qualquer inovação processual relevante, por mais de três anos. 
Trata-se de prazo específico, não se aplicando nem o prazo geral de cinco anos nem o prazo especial, da lei penal (§ 2º) . A finalidade da prescrição intercorrente, com seu prazo próprio, é a de assegurar a eficiência e celeridade nas apurações administrativas. Seria contrário a essa finalidade a paralisação injustificada do processo por período maior que o triênio estabelecido para a hipótese.
A extrapolação do prazo de três anos, sem inovação relevante no processo, pode configurar negligência. Por isso, além de se operar a prescrição, deve-se promover a 'apuração da responsabilidade funcional decorrente da paralisação, se for o caso'. 
Em muitas situações, o exame da prescrição intercorrente pode ficar prejudicado nos processos já em tramitação no TCU. Como a ação de ressarcimento era considerada imprescritível, as peças que compõem a tomada de contas especial, elencadas no art. 10 da Instrução Normativa-TCU 71/2012, não contemplam informações pormenorizadas quanto ao andamento do processo na fase interna, o que pode prejudicar a análise de eventual paralisação por mais de três anos. 
Assim, caso o tribunal venha a adotar a sistemática da Lei 9.873/1999 para aferir a prescrição, convém avaliar, oportunamente, a possibilidade de ajustes na IN TCU 71/2012, para que as tomadas de contas especiais encaminhadas ao tribunal contemplem informações sobre as interrupções ocorridas na fase interna do procedimento (como, por exemplo, declaração do órgão instaurador da TCE, de que o processo não ficou paralisado por mais de três anos, na forma do art. 1º, § 1º, da citada lei) . 
Especificamente quanto a esta prestação de contas, as causas de interrupção elencadas acima permitem evidenciar que o processo teve andamento regular, sem ocorrência da prescrição intercorrente.
g) Conclusão 
Diante do exposto, restou demonstrada inocorrência da prescrição da pretensão punitiva, subsistindo a multa, constituída por meio do Acórdão 7311/2020-TCU-Primeira Câmara, independente do critério (Acórdão 1441/2016-TCU-Plenário - prazo decenal ou Lei 9.873/1999) a ser adotado.
CONCLUSÃO
Este Tribunal entende que as entidades do 'Sistema S', por gerirem recursos públicos e estarem sujeitas, portanto, aos princípios constitucionais inerentes à atividade administrativa, estão obrigadas a exigir prestação de contas, física e financeira, dos valores transferidos a entidades privadas por meio de contratos de patrocínio; bem como os terceiros patrocinados estão obrigados a prestá-las, por força do art. 70 da Constituição Federal.
Embora não pertençam à Administração Pública, as entidades do 'Sistema S' devem respeitar seus princípios, entre os quais se insere o princípio da finalidade, principalmente quando se estiver diante da utilização de recursos arrecadados sob a forma de contribuições sociais, revestidos da natureza de tributo.
PROPOSTA DE ENCAMINHAMENTO
Diante do exposto, submete-se à consideração superior a presente análise do recurso de reconsideração interposto, em conjunto, pelo Sr. José Carlos Lyra de Andrade e pelo Departamento Regional do Sesi no Estado de Alagoas (Sesi/AL) em face do Acórdão 7311/2020-TCU-Primeira Câmara, propondo:
a) conhecer do recurso e, no mérito, negar-lhe provimento; e
b) dar ciência da deliberação que vier a ser proferida por esta Corte aos recorrentes e à Controladoria Regional da União no Estado de Alagoas."
2.	O diretor da Serur anuiu ao encaminhamento acima (peça 246) .
3.	O representante do MP/TCU, do mesmo modo, endossou o posicionamento da unidade técnica (peça 247) .
É o relatório.

Tânia Rúbia da Silva Laurentino (OAB/AL 13.257).

Subprocurador-Geral Lucas Rocha Furtado

RECURSO DE RECONSIDERAÇÃO. PRESTAÇÃO de Contas. EXERCÍCIO DE 2015. IrregularidadeS atinentes à concessão de patrocínio. AUDIÊNCIA. contas irregulares. multa. CONHECIMENTO. argumentos insuficientes para alterar a decisão impugnada. Negativa de provimento. CIÊNCIA.

PRESTAÇÃO DE CONTAS (PC)

Secretaria de Recursos (Serur)

Cuidam os autos de recurso de reconsideração interposto pelo sr. José Carlos Lyra de Andrade e pelo Departamento Regional do Serviço Social da Indústria no Estado de Alagoas (Sesi/AL) contra o Acórdão 7311/2020-TCU-Primeira Câmara.
2.	Por meio do supracitado julgado, este Tribunal examinou prestação de contas anual do Sesi/AL, relativa ao exercício de 2015. As contas do sr. José Carlos Lyra de Andrade, diretor regional da entidade, foram julgadas irregulares, sendo-lhe aplicada a multa prevista no art. 58, inciso I, da Lei 8.443/1992, no valor de R$ 40.000,00. 
3.	O responsável foi chamado em audiência em face das seguintes irregularidades:
	a) patrocínio concedido sem que houvesse especificação completa do projeto a ser patrocinado, com a descrição detalhada das ações a serem realizadas, prazos definidos, custos totais e de patrocínio, especificações e retorno oferecido pelo patrocinado ao Sesi/AL (falha observada em 75% dos casos examinados pelo controle interno) ; 
	b) não obediência do prazo de noventa dias de antecedência para solicitação do patrocínio, contrariando a norma Política de Patrocínios do Sesi/AL (falha observada em 50% dos casos examinados pelo controle interno) e pagamento ocorrido antes da realização do evento (falha constatada em 62,5% dos casos) ; 
	c) ausência de avaliação da prestação de contas apresentada pelo patrocinado, quanto ao alcance dos objetivos e ao retorno para o Sesi/AL pelo patrocínio concedido (falha observada em 100% dos casos) ; 
	d) comprovação dos gastos em desacordo com o normativo do Sesi/AL (falha observada em 100% dos casos examinados) ; e
	d) desvio de finalidade na aplicação de recursos com o patrocínio concedido à Associação dos Cronistas Desportivos de Alagoas (ACDA) , no valor de R$ 50.000,00, tendo em vista que o evento foi realizado para tratar de assuntos ligados diretamente à categoria de jornalistas, radialistas e comunicadores do esporte, sem constar, dentre os objetivos, nada ligado à finalidade institucional do Sesi/AL que justificasse o aporte de recursos pela entidade, contrariando, inclusive, determinação do TCU expedida pelo subitem 9.7.5 do Acórdão 348/2010-TCU-Plenário, quando do julgamento das contas dos dirigentes do Sesi/AL, relativas ao exercício de 2003.
4.	Cumpre registrar, ainda, que, por ocasião do julgado recorrido, este Tribunal determinou ao Sesi/AL que "estabeleça, em normativo, o obrigatoriedade de que toda concessão de patrocínio seja precedida da análise da relação custo-benefício da ação, da adequabilidade dos valores pleiteados, da pertinência do objeto a ser patrocinado com os objetivos institucionais do Sesi, bem como sejam exigidos e devidamente analisados, nas prestações de contas, o retorno institucional do patrocínio concedido, bem como os documentos financeiros e fiscais comprobatórios da boa aplicação dos recursos por parte dos entes patrocinados, informando ao Tribunal no prazo de 180 dias".
5.	É contra essa deliberação que se insurgem os recorrentes.
6.	Em síntese, o sr. José Carlos Lyra de Andrade e o Sesi/AL sustentam que: (i) a decisão recorrida partiu de premissa equivocada da instrução técnica e do MP/TCU, tratando como públicos os recursos confiados ao Sesi/AL; (ii) o entendimento do TCU no sentido de que é obrigatória a apresentação da prestação de contas de recursos públicos transferidos a entidades privadas por meio de contratos/convênios de patrocínio, inclusive no que tange a seus aspectos financeiros, violaria o art. 240 da CF, que é firme em recepcionar a natureza privada dos serviços sociais autônomos; (iii) as entidades do "Sistema S", instituídas ou cuja criação foi autorizada por lei com personalidade jurídica de direito privado, possuem autonomia administrativa e patrimonial, atuam como entes de cooperação do Poder Público e não se submetem às regras aplicáveis à Administração Pública; (iv) a análise das questões técnicas e legais que envolvem o processo de concessão de patrocínio do Sesi/AL pode ter outro desdobramento, pois parte de uma premissa equivocada, seja porque tal entidade não integra a Administração Pública Federal, seja porque deve seguir fielmente os regulamentos que a alcançam; e (v) este Tribunal não pode exigir dos patrocinados a prestação de contas das despesas realizadas com as verbas públicas que lhes forem repassadas.
7.	A Serur concluiu que os argumentos colacionados pelos recorrentes não bastam para que a deliberação vergastada seja alterada.
8.	O MP/TCU endossou o posicionamento da unidade técnica.
9.	Com efeito, a análise empreendida pela Serur, a qual adoto como razões de decidir, enfrentou com bastante propriedade as razões recursais submetidas a este Tribunal e deixou assente que remanescem incólumes os fundamentos que levaram à prolação do Acórdão 7311/2020-TCU-Primeira Câmara. 
10.	Os argumentos recursais giram em torno da alegação de que o Sesi/AL, por não integrar a Administração Pública e por ser entidade privada, não geriria recursos públicos, o que afastaria a exigência de prestação de contas.
11.	Todavia, esta Corte de Contas possui entendimento pacificado há algum tempo no sentido de que os serviços sociais autônomos se sujeitam ao controle do TCU, uma vez que administram recursos públicos de natureza tributária, advindos de contribuições parafiscais e destinados ao atendimento de fins de interesse público. Em decorrência da natureza pública desses recursos, estão as entidades integrantes do denominado "Sistema S" submetidas ao controle externo exercido por este Tribunal, nos termos do art. 5º, inciso V, da Lei 8.443/1992, e a elas se aplicam os princípios que regem a Administração Pública, nominados no caput do art. 37 da Constituição Federal. A título exemplificativo, citam-se os Acórdão 1507/2020-TCU-Plenário, 2.079/2015-Plenário, 1.770/2013- Plenário e 3.044/2009-Plenário, dentre outros.
12.	Do mesmo modo, sobre a suposta incompetência do TCU para julgar as contas do Sesi/AL, ao fundamento de que se cuida de entidade de natureza jurídica privada, cabe ressaltar que essa tese não encontra aderência na jurisprudência desta Corte de Contas. Dessa linha não destoa o Supremo Tribunal Federal (STF) , consoante excertos de julgado abaixo transcrito:
	"EMENTA Agravo regimental em mandado de segurança. Tribunal de Contas da União. Controle finalístico das entidades do Sistema S. Tomada de contas especial. Observância ao postulado do contraditório. Alcance de norma constitucional (art. 8º, I, da CF/88) . Pretensão de interpretação genérica. Inadequação da via eleita. Contribuições sindicais. Natureza pública. Agravo regimental do qual se conhece e ao qual se nega provimento. (...) 4. As contribuições sindicais compulsórias possuem natureza tributária, constituindo receita pública, estando os responsáveis sujeitos à competência fiscalizatória do Tribunal de Contas da União. Precedentes. 5. A inexistência de argumentação apta a infirmar o julgamento monocrático conduz à manutenção da decisão recorrida. 6. Agravo regimental do qual se conhece e ao qual se nega provimento" (MS 34.296 AgR, Relator min. Dias Toffoli, Segunda Turma, julgado em 24/4/2018) (g. n.) 
13.	Como se percebe, há plena possibilidade jurídica de esta Corte exercer a sua jurisdição de contas sobre as entidades do "Sistema S", porquanto, apesar da natureza privada, prestam serviços de interesse público ou social e são beneficiadas com recursos decorrentes de contribuições parafiscais (receita pública) , motivo pelo qual devem prestar contas a este Tribunal e à sociedade.
14.	Especificamente acerca de patrocínios, este Tribunal já decidiu no sentido de que é caracterizado como desvio de finalidade o patrocínio, pelas entidades do "Sistema S", de eventos que não guardam pertinência com os objetivos institucionais das entidades, o que enseja a condenação dos responsáveis ao ressarcimento ao Erário. Embora não pertençam à Administração Pública, tais entidades devem respeitar seus princípios, dentre eles o princípio da finalidade, principalmente quando se estiver diante da utilização de recursos arrecadados sob a forma de contribuições sociais, revestidos da natureza de tributo (vide Acórdão 3232/2020-TCU-Plenário, 2.509/2014-Plenário e 155/2013-Plenário) .
15.	In casu, restou evidenciada gestão pouco diligente do Sesi/AL diante das fragilidades no processo que dá origem às decisões de concessão de patrocínio, com relevantes ofensas às regras internas da entidade.
16.	Como bem relembrou a Serur, a falta de relação entre o objeto patrocinado e os objetivos institucionais da entidade patrocinadora já foi detectada por ocasião do exame da prestação de contas do Sesi/AL relativas ao exercício de 2003, quando o sr. José Carlos Lyra de Andrade teve suas contas julgadas irregulares, com aplicação da multa prevista no art. 58, inciso I, da Lei 8.443/1992 (Acórdão 348/2010-TCU-Plenário) . Naquela oportunidade, foi expedida a seguinte determinação à entidade: "9.7.5. abstenha-se de realizar despesas que não se harmonizem com os objetivos institucionais da entidade, bem como aquelas que se destinem a apoiar atividades de interesse específico ou preponderante de outra classe ou entidade, especialmente patronal, cujos benefícios não importem claramente em aprimoramento profissional ou na promoção social dos trabalhadores na indústria".
17.	Neste feito, conforme já mencionado, a audiência do recorrente demandou justificativas precisamente sobre:
	a) a ausência de um procedimento formal de análise das propostas de patrocínio, que compreenda a relação custo/benefício dos projetos e a estreita relação entre o objeto patrocinado e os objetivos institucionais da entidade patrocinadora;
	b) patrocínio concedido sem que houvesse especificação completa do projeto a ser patrocinado, com a descrição detalhada das ações a serem realizadas, prazos definidos, custos totais e de patrocínio, especificações e retorno oferecido pelo patrocinado ao Sesi/AL;
	c) não obediência ao prazo de noventa dias de antecedência para solicitação do patrocínio, contrariando a norma Política de Patrocínios do Sesi/AL, e pagamento ocorrido antes da realização do evento;
	d) ausência de avaliação da prestação de contas apresentada pelo patrocinado, quanto ao alcance dos objetivos e ao retorno institucional para o Sesi/AL pelo patrocínio concedido;
	e) comprovação dos gastos em desacordo com o normativo do Sesi/AL; e
	f) desvio de finalidade na aplicação de recursos com o patrocínio concedido à Associação dos Cronistas Desportivos de Alagoas (ACDA) , no valor de R$ 50.000,00, tendo em vista que o evento foi realizado para tratar de assuntos ligados diretamente à categoria de jornalistas, radialistas e comunicadores do esporte, sem constar, dentre os objetivos, nada ligado à finalidade institucional do Sesi/AL que justificasse o aporte de recursos pela entidade.
18.	Foi observado, por exemplo, que, em 100% das concessões de patrocínio que compuseram a amostra examinada pelo órgão de controle interno na auditoria da prestação de contas do Sesi/AL do exercício de 2015, a entidade não realizou a avaliação da relação do custo/benefício dos patrocínios concedidos, não avaliou as prestações de contas apresentadas pelos patrocinados e tampouco se houve o alcance dos objetivos e o retorno ao Sesi/AL pelo patrocínio concedido.
19.	Outra falta recorrente, que abrangeu 75% da amostra analisada pela Controladoria-Geral da União, residiu na concessão de patrocínios sem a especificação completa do projeto a ser patrocinado. Não havia a descrição detalhada das ações a serem realizadas, dos prazos, dos custos totais e de patrocínio, e nem das especificações e retorno oferecidos pelo patrocinado ao Sesi/AL. Já em outros casos, não houve a comprovação dos gastos pelo patrocinado, segundo as normas do Sesi (68,75% dos patrocínios analisados) .
20.	Considerando que os recorrentes não carrearam aos autos quaisquer elementos ou justificativas que pudessem descaracterizar as irregularidades apuradas, não há como infirmar as conclusões obtidas na deliberação vergastada. 
21.	Por conseguinte, julgo que o recurso não deve ser provido.
22.	Destaco, por oportuno, que o detalhado exame feito pela Serur, o qual foi transcrito no relatório precedente, demonstrou a inocorrência da prescrição da pretensão punitiva, seja pelo critério adotado pelo Acórdão 1441/2016-TCU-Plenário, seja pelo regime da Lei 9.873/1999. 
	Ante o exposto, voto por que seja adotado o acórdão que submeto à deliberação desta Primeira Câmara. 
            TCU, Sala de Sessões Ministro Luciano Brandão Alves de Souza, em 28 de setembro de 2021.
BENJAMIN ZYMLER 
Relator